ACORDAO-COMPLETO-2388034

ACÓRDÃO 500/2020 ATA 1/2020 - PRIMEIRA CÂMARA

VISTOS, relatados e discutidos estes autos de tomada de contas especial instaurada pelo Fundo Nacional de Saúde (FNS/MS) , em razão de irregularidades constatadas em fiscalização envolvendo a utilização dos recursos do Sistema Único de Saúde (SUS) repassados ao município de Itamari/BA, na modalidade fundo a fundo, no período de 2011 a 2012.
ACORDAM os ministros do Tribunal de Contas da União, reunidos em sessão da 1ª Câmara, ante as razões expostas pelo relator, em:
9.1. excluir o Sr. Josafá Ribeiro de Santana da presente relação processual;
9.2. considerar revel, para todos os efeitos, o Sr. Waldson Carlos Alves Menezes, nos termos do art. 12, § 3º, da Lei 8.443/1992, dando-se prosseguimento ao processo;
9.3. julgar irregulares, com fundamento nos arts. 1º, I, 16, III, “c”, da Lei 8.443/1992, as contas do Sr. Waldson Carlos Alves Menezes e condená-lo ao pagamento das quantias a seguir especificadas, com a fixação do prazo de 15 (quinze) dias, a contar da notificação, para que comprove, perante o Tribunal (art. 214, III, “a”, do RI/TCU) , o recolhimento das dívidas aos cofres do Fundo Nacional de Saúde, atualizadas monetariamente e acrescidas dos juros de mora, calculados a partir das datas discriminadas até a data do recolhimento, na forma prevista na legislação em vigor:
	VALOR ORIGINAL (R$) 
	DATA DA OCORRÊNCIA

	3.128,75
	10/1/2011

	17.910,09
	10/1/2011

	5.262,38
	10/1/2011

	1.500,00
	18/1/2011

	1.000,00
	20/1/2011

	20.603,49
	20/1/2011

	11.600,00
	20/1/2011

	5.000,00
	20/1/2011

	2.185,38
	20/1/2011

	6.000,00
	20/1/2011

	500,00
	28/1/2011

	3.600,00
	28/1/2011

	2.720,00
	28/1/2011

	500,00
	1º/2/2011

	2.750,00
	1º/2/2011

	4.500,00
	1º/2/2011

	500,00
	8/2/2011

	1.540,00
	10/2/2011

	2.692,42
	18/2/2011

	600,00
	18/2/2011

	3.000,00
	18/2/2011

	10.070,00
	18/2/2011

	600,00
	24/2/2011

	1.101,60
	28/2/2011

	2.345,00
	28/2/2011

	3.349,50
	28/2/2011

	600,00
	28/2/2011

	6.700,00
	28/2/2011

	2.655,00
	28/2/2011

	1.606,00
	28/2/2011

	2.408,00
	28/2/2011

	2.820,00
	1º/3/2011

	5.016,00
	1º/3/2011

	250,00
	1º/3/2011

	3.430,00
	1º/3/2011

	492,38
	1º/3/2011

	1.662,00
	2/3/2011

	368,50
	10/3/2011

	13.498,35
	15/3/2011

	4.355,60
	17/3/2011

	3.000,00
	17/3/2011

	3.445,26
	17/3/2011

	3.522,10
	17/3/2011

	1.000,00
	18/3/2011

	2.000,00
	18/3/2011

	3.000,00
	18/3/2011

	370,00
	18/3/2011

	1.000,00
	18/3/2011

	4.570,00
	18/3/2011

	2.000,00
	18/3/2011

	20.000,00
	21/3/2011

	600,00
	21/3/2011

	500,00
	21/3/2011

	1.398,69
	24/3/2011

	300,00
	24/3/2011

	100,00
	25/3/2011

	6,90
	30/3/2011

	13.097,20
	11/4/2011

	13,60
	11/4/2011

	20,50
	11/4/2011

	40.263,30
	15/4/2011

	3.200,00
	13/5/2011

	5.285,00
	13/5/2011

	2.500,00
	13/5/2011

	6.000,00
	16/5/2011

	1.242,00
	16/5/2011

	578,78
	17/5/2011

	2.942,00
	18/5/2011

	10.330,76
	20/5/2011

	7.000,00
	20/5/2011

	8.000,00
	20/5/2011

	6.235,20
	20/5/2011

	13.170,00
	10/6/2011

	4.000,00
	21/6/2011

	10.044,32
	21/6/2011

	20.379,34
	21/6/2011

	1.500,00
	21/6/2011

	3.240,00
	22/6/2011

	1.000,00
	27/6/2011

	1.000,00
	12/7/2011

	8.000,00
	13/7/2011

	650,00
	13/7/2011

	1.100,00
	15/7/2011

	2.000,00
	15/7/2011

	400,00
	19/7/2011

	20.500,00
	20/7/2011

	1.645,00
	20/7/2011

	20.900,00
	22/7/2011

	15.102,20
	17/8/2011

	39.025,02
	19/8/2011

	652,00
	30/8/2011

	38.020,50
	23/11/2011

	34.649,24
	23/11/2011

	5.000,00
	24/11/2011

	6.000,00
	30/11/2011

	5.900,00
	30/11/2011

	68.730,50
	20/12/2011

	5.300,00
	20/12/2011

	1.600,00
	22/12/2011

	8.000,00
	22/12/2011

	8.962,00
	5/1/2012

	1.500,00
	6/1/2012

	3.500,00
	9/1/2012

	6.000,00
	9/1/2012

	73.108,10
	10/1/2012

	22.303,10
	10/2/2012

	6.000,00
	27/2/2012

	3.250,00
	27/2/2012

	2.000,00
	27/2/2012

	1.500,00
	27/2/2012

	3.000,00
	27/2/2012

	1.500,00
	7/3/2012

	4.000,00
	7/3/2012

	13.555,00
	7/3/2012

	35.902,55
	9/3/2012

	4.400,00
	16/3/2012

	4.000,00
	16/3/2012

	5.000,00
	22/3/2012

	7.000,00
	22/3/2012

	3.000,00
	22/3/2012

	2.507,80
	22/3/2012

	500,00
	22/3/2012

	6.000,00
	22/3/2012

	800,00
	22/3/2012

	224,15
	22/3/2012

	2.700,00
	22/3/2012

	2.000,00
	22/3/2012

	1.000,00
	22/3/2012

	2.000,00
	23/3/2012

	7.000,00
	23/3/2012

	1.100,00
	23/3/2012

	2.000,00
	27/3/2012

	8.000,00
	30/3/2012

	19.700,00
	10/4/2012

	603,45
	16/4/2012

	4.721,99
	17/4/2012

	7.218,31
	17/4/2012

	750,00
	17/4/2012

	9.480,00
	19/4/2012

	1.828,00
	19/4/2012

	584,57
	19/4/2012

	339,00
	19/4/2012

	800,00
	23/4/2012

	338,04
	23/4/2012

	773,85
	23/4/2012

	450,00
	23/4/2012

	9.624,32
	23/4/2012

	3.000,00
	23/4/2012

	600,00
	23/4/2012

	6.000,00
	23/4/2012

	7.500,00
	23/4/2012

	280,00
	23/4/2012

	5.340,00
	23/4/2012

	2.000,00
	23/4/2012

	16.853,06
	10/5/2012

	1.300,00
	18/5/2012

	1.128,00
	18/5/2012

	2.000,00
	18/5/2012

	2.560,00
	18/5/2012

	10.170,00
	25/5/2012

	2.000,00
	25/5/2012

	1.500,00
	25/5/2012

	8.000,00
	29/5/2012

	508,24
	29/5/2012

	1.500,00
	29/5/2012

	3.000,00
	29/5/2012

	1.387,68
	29/5/2012

	1.000,00
	29/5/2012

	500,00
	29/5/2012

	1.000,00
	30/5/2012

	3.400,00
	30/5/2012

	6.872,00
	1/6/2012

	27.400,00
	8/6/2012

	56.972,20
	22/6/2012

	2.500,00
	13/7/2012

	16.500,00
	13/7/2012

	586,06
	13/7/2012

	150,00
	13/7/2012

	3.000,00
	13/7/2012

	1.300,00
	13/7/2012

	23.000,00
	20/7/2012

	7.500,00
	20/7/2012

	7.500,00
	20/7/2012

	21.653,54
	20/7/2012

	31.621,35
	17/8/2012

	1.199,50
	21/8/2012

	3.300,00
	21/8/2012

	3.000,00
	21/8/2012

	10.000,00
	21/8/2012

	17.180,47
	21/8/2012

	1.700,00
	21/8/2012

	8.000,00
	21/8/2012

	12.000,00
	28/8/2012

	700,00
	28/8/2012

	2.200,00
	28/8/2012

	16.900,00
	12/9/2012

	1.215,00
	19/9/2012

	35.010,50
	19/9/2012

	280,00
	19/9/2012

	3.000,00
	24/9/2012

	61,00
	25/9/2012

	39,50
	28/9/2012

	3.000,00
	5/10/2012

	49,00
	15/10/2012

	1.500,00
	17/10/2012

	2.000,00
	17/10/2012

	77,35
	18/10/2012

	7.000,00
	18/10/2012

	390,45
	18/10/2012

	9.000,00
	19/10/2012

	20.902,50
	19/10/2012

	38.805,59
	22/10/2012

	2,00
	31/10/2012

	227,58
	22/11/2012

	37.198,20
	22/11/2012

	10.800,00
	26/11/2012

	8.000,00
	26/11/2012

	6.000,00
	26/11/2012

	12.000,00
	26/11/2012

	21,50
	28/11/2012

	18.355,25
	11/12/2012

	122,00
	14/12/2012

	3.200,00
	18/12/2012

	18.585,00
	18/12/2012

	34.800,00
	18/12/2012

	91,00
	18/12/2012

	11.600,00
	20/12/2012

	15.620,00
	24/12/2012

	3.000,00
	28/12/2012

	4.500,00
	31/12/2012

	10,80
	7/1/2013

	10,80
	7/1/2013

	10,80
	7/1/2013

	10,80
	7/1/2013

	10,80
	7/1/2013

	10,80
	7/1/2013

	10,80
	7/1/2013

	10,80
	7/1/2013

	10,80
	7/1/2013

	10,80
	7/1/2013

	10,80
	7/1/2013

	10,80
	7/1/2013

	10,80
	7/1/2013

9.4. aplicar ao Sr. Waldson Carlos Alves Menezes a multa prevista no art. 57 da Lei 8.443/1992, no valor de R$ 250.000,00 (duzentos e cinquenta mil reais) , fixando o prazo de 15 (quinze) dias, a contar da notificação, para que comprove, perante o Tribunal (art. 214, III, “a”, do RI/TCU) , o recolhimento da dívida aos cofres do Tesouro Nacional, atualizada monetariamente desde a data do presente acórdão até a do efetivo recolhimento, se for paga após o vencimento, na forma da legislação em vigor;
9.5. autorizar, desde logo, nos termos do art. 28, II, da Lei 8.443/1992, a cobrança judicial das dívidas, caso não atendidas as notificações;
9.6. com fundamento no § 3º do art. 16 da Lei 8.443/1992, remeter cópia desta deliberação à Procuradoria da República no Estado da Bahia, para a adoção das medidas que entender cabíveis.

Tomada de contas especial em razão de irregularidades constatadas em fiscalização envolvendo a utilização dos recursos do Sistema Único de Saúde (SUS), na modalidade fundo a fundo, no período de 2011 a 2012.

Primeira Câmara

Município de Itamari/BA.

3. Interessado/Responsável:
3.1. Interessado: Fundo Nacional de Saúde (FNS).
3.2. Responsável: Waldson Carlos Alves Menezes (XXX.986.005-XX).

13.1. Ministros presentes: Walton Alencar Rodrigues (Presidente), Benjamin Zymler, Bruno Dantas e Vital do Rêgo.
13.2. Ministro-Substituto presente: Weder de Oliveira (Relator).

WEDER DE OLIVEIRA

Trata-se de tomada de contas especial instaurada pelo Fundo Nacional de Saúde (FNS) em desfavor dos ex-gestores do município de Itamari/BA, Sr. Josafá Ribeiro de Santana, ex-secretário municipal de Saúde (2/1/2009 a 1/1/2013) , e Sr. Waldson Carlos Alves Menezes, ex-prefeito (gestão 2009-2012) , em razão da não comprovação da boa e regular aplicação dos recursos integrantes do Bloco da Atenção Básica repassados pelo FNS ao Fundo Municipal de Saúde do Município de Itamari/BA nos exercícios de 2011 e 2012.
A Secex-TCE elaborou instrução dos autos, a qual reproduzo abaixo, com os ajustes de forma pertinentes[footnoteRef:2]: [2:  Peça 41-43.] 
“ (...) 
HISTÓRICO
2. Concluiu-se na primeira instrução do feito efetuada nesta unidade técnica (peça 25) , que estão satisfeitos os pressupostos processuais estabelecidos na Lei 8.443/1992, bem como os requisitos específicos da IN TCU 71/2012, uma vez que não houve o transcurso de mais de dez anos desde o fato gerador sem que tenha havido a notificação do responsável pela autoridade administrativa competente, bem como que o valor atualizado do débito, em 1/1/2017, supera o mínimo estabelecido de R$ 100.000,00.
3. Com base nas irregularidades mencionadas no relatório de auditoria 15437 do Denasus e seus anexos (peças 1-5) , quantificou-se adequadamente o débito e imputou-se responsabilidade, conforme matriz de responsabilização à peça 24.
4. Ante tais circunstâncias, propôs-se a citação dos responsáveis solidários Waldson Carlos Alves Menezes e Josafá Ribeiro de Santana para apresentação de alegações de defesa e/ou recolhimento aos cofres do Fundo Nacional de Saúde dos valores apurados de débito em decorrência das seguintes irregularidades:
a) pagamento indevido de encargos bancários referentes à devolução de cheques sem a devida provisão de fundos da conta corrente 19.834-X FMS DE Itamari-FNS BLATB, agência Itamari. 846-X do Banco do Brasil (constatação 376279 do relatório de auditoria 15437) ; e
b) não comprovação da boa e regular aplicação, em razão da não-apresentação da documentação comprobatória das despesas realizadas, dos recursos financeiros componentes do Bloco da Atenção Básica transferidos pelo Fundo Nacional de Saúde ao Fundo Municipal de Saúde de Itamari/BA e depositados na conta corrente FNS BLATB 19.834-X, agência 846-X, do Banco do Brasil S/A, nos exercícios de 2011 e 2012 (constatação 376293 relatório de auditoria 15437) . 
5. Também na instrução inicial, apontou-se que a documentação comprobatória de despesas apresentada pelo Sr. Waldson Carlos Alves Menezes em sua defesa ao Denasus não foi juntada aos presentes autos. 
6. Propôs-se, consequentemente, o envio de diligência ao Fundo Nacional de Saúde para obtenção de cópia integral das justificativas e documentos apresentados pelo Sr. Waldson Carlos Alves Menezes em resposta à notificação do Denasus relativas às constatações 376279 e 376293 Relatório de Auditoria 15437
7. Levadas a efeito a diligência (peças 28 e 32) e as citações propostas (peças 29, 30, 31 e 33) , conforme despacho do titular da unidade técnica (peça 27) , no uso da competência delegada pelo relator, ministro Weder de Oliveira, verifica-se que os responsáveis não apresentaram qualquer manifestação nos autos.
8. Constata-se, ainda, que o Fundo Nacional de Saúde atendeu ao requerido na diligência mediante o encaminhamento do expediente e documentos que integram as peças 36 a 39 dos autos.
EXAME TÉCNICO
Caracterização das irregularidades geradoras do dano ao erário.
9. Observa-se que o tomador de contas identificou como ilícitos geradores do dano a ausência de comprovação da boa e regular aplicação de recursos retirados da conta específica de movimentação do Fundo Municipal de Saúde, bem como o pagamento de encargos devido à emissão de cheques sem a devida provisão de fundos na referida conta corrente.
10. A ausência de comprovação da boa e regular aplicação dos recursos transferidos em razão da ausência de documentos que permitam a formação de juízo quanto à regular execução físico-financeira do objeto configura violação ao disposto no art. 37, caput c/c o art. 70, parágrafo único, da Constituição da República Federativa do Brasil, art. 93 do Decreto-lei 200/67, art. 66 do Decreto 93.872/1996.
11. A realização de pagamentos sem o devido suporte documental que demonstre a efetiva contraprestação em bens e serviços acarreta a presunção relativa da existência de dano ao erário, conforme entendimento jurisprudencial pacífico desta Corte de Contas. A regularidade do pagamento com recursos públicos somente é assegurada com a observância dos procedimentos prévios de empenho e liquidação da despesa fixados nos arts. 60 a 64 da Lei 4.320/1964 e demais normas regentes.
12. Sabe-se que, na seara do Direito Financeiro, cabe ao responsável demonstrar, por meio da documentação exigida na legislação de regência, a boa e regular aplicação dos recursos públicos federais geridos, em obediência ao disposto nos arts. 70, parágrafo único, da Constituição Federal; 93 do Decreto-Lei Itamari 200/1967 e 66 e 145 do Decreto Itamari 93.872/1986.
13. No caso sob exame, essa demonstração foi inviabilizada pela não-apresentação de documentos de despesa em sua integralidade que comprovem a aplicação dos recursos transferidos pelo FNS ao Fundo Municipal de Saúde nas finalidades legais.
14. A equipe do Denasus apontou que, a despeito de ter apresentado documentação em sua defesa, o ex-prefeito municipal deixou de trazer a totalidade dos documentos que demonstrem as despesas realizadas (notas fiscais, recibos comprovantes de viagem, notas de liquidação, relações de usuários atendidos por laboratórios e clínicas, relações de veículos em uso de combustível, etc.) . Ressaltou-se, ainda, que nas notas fiscais e recibos apresentados não constam os atestados comprovando a efetiva entrega dos objetos ou da prestação dos serviços neles descritos.
15. Em relação ao pagamento de encargos em razão da apresentação de cheques sem provisão de fundos, trata-se de procedimento que viola os princípios da legalidade e economicidade ínsitos no art. 37, caput da Constituição da República. Com efeito, o pagamento de multa ou encargos por apresentação de cheques sem fundos não encontra amparo legal e configura, no caso, aplicação de recursos da saúde em finalidades incompatíveis com aquelas fixadas em lei, violando o disposto art. 12 da Lei Complementar 141/2012 e art. 77 do Decreto Itamari 93.872/1986, configurando dano ao erário.
16. A emissão de cheques sem a necessária provisão de fundos denota incúria e descontrole financeiro dos responsáveis pela gestão dos recursos em atenção, razão pela qual devem ressarcir as quantias pagas indevidamente. Nessa esteira de compreensão encontram-se numerosos precedentes na jurisprudência desta Corte de Contas (Acórdão 349/2010-TCU-Plenário – rel. min. Augusto Sherman, 3.920/2014 – TCU - 1ª Câmara, 4.465/2012 – TCU - 2ª Câmara) .
17. Quanto aos débitos relativos à irregularidade em atenção, merece destaque que os pagamentos ocorridos em 7/1/2013, no valor total de R$ 140,40, foram corretamente imputados aos Srs. Josafá Ribeiro de Santana e Waldson Carlos Alves Menezes, uma vez que, apesar de os débitos terem ocorrido no mandato do sucessor, os fatos geradores (devoluções por falta de provisão de fundos) ocorreram ainda durante o seu período de gestão.
Exame da diligência
18. Em atendimento ao requerido na diligência, o Coordenador-Geral do Núcleo do Ministério da Saúde no Estado da Bahia encaminhou a documentação requerida por esta Corte de Contas (peças 36 a 39) .
19. Examinando-se os documentos comprobatórios apresentados pelos ex-gestores municipais ao Denasus, constata-se que, em relação aos pagamentos efetuados com cheque, existe correspondência entre números, datas de emissão e valores informados nos documentos contábeis e os saques correspondentes constantes do extrato bancário.
20. Todavia, o responsável não apresentou cópias dos cheques citados nas ordens de pagamento apresentadas, circunstância que obstaculiza a aferição de compatibilidade entre os beneficiários dos saques questionados e os credores identificados nos documentos contábeis e comprovantes de despesa.
21. Em relação aos saques efetuados mediante transferência eletrônica, constata-se a compatibilidade entre os beneficiários das transferências e os credores identificados nos documentos contábeis. Todavia, não foram juntadas as notas fiscais e/ou recibos correspondentes à prestação de serviços constantes dos empenhos e ordens de pagamento, além de outros documentos necessários à comprovação de que foram prestados serviços em benefício do SUS no município, conforme apontado pela auditoria do Denasus.
22. Além disso, as notas fiscais e recibos trazidos pelo defendente não apresentam atesto de recebimento dos bens fornecidos e serviços prestados. Conforme estabelecido no inciso III, § 2º do art. 63, da Lei 4.320/1964 e em consolidada jurisprudência deste Tribunal, a atestação do documento comprobatório dos gastos é procedimento imprescindível à comprovação da correta liquidação da despesa pois certifica o recebimento dos bens ou serviços a serem pagos (Acórdão 5848/2013-TCU-Primeira Câmara, rel. min. Ana Arraes, 1213/2014-TCU-1ª Câmara, rel. min. José Múcio Monteiro, 5335/2011-TCU - 1ª Câmara, rel. min. Ubiratan Aguiar) .
23. Ante essas constatações, corrobora-se as conclusões da auditoria do Denasus de que os documentos juntados são insuficientes para comprovar que os credores neles indicados foram beneficiários dos pagamentos com os recursos retirados da conta corrente específica do BLATB/FMS e/ou que os valores pagos corresponderam a bens e serviços efetivamente recebidos e prestados em benefício das ações do Sistema Único de Saúde.
Exame das Citações
24. Citados regularmente, conforme avisos de recebimento juntados aos autos (peças 31 e 33) , os responsáveis deixaram escoar o prazo fixado para resposta sem apresentar qualquer manifestação nos autos.
25. Em tais circunstâncias, podem ser considerados revéis, dando-se prosseguimento ao processo, de acordo com o art. 12, § 3º, da Lei 8.443/1992.
26. Ao não apresentar alegações de defesa, os responsáveis deixaram de exercer o direito ao contraditório e à ampla defesa, princípios insculpidos na Constituição da República Federativa do Brasil de 1988, bem como não se desincumbiram do ônus de produzir provas da regular aplicação dos recursos sob sua responsabilidade.
27. Conforme assentado na jurisprudência deste TCU, em sede de processos de contas, a configuração da revelia não gera presunção de veracidade das irregularidades atribuídas aos responsáveis revéis, sendo indispensável ao julgamento pela irregularidade das contas a presença de prova suficiente da fatos e condutas contrários à lei (Acórdão 4704/2014-TCU-Primeira Câmara – rel. min. Bruno Dantas, 2369/2013 – TCU – 1ª Câmara – rel. min. Benjamin Zymler, 2070/2015 – TCU – Plenário – rel. min. Vital do Rêgo, dentre muitos outros) .
28. Nesse sentido, verifica-se que estão adequadamente caracterizados e lastreados em evidências os ilícitos praticados e as respectivas responsabilidades, conforme indicado pareceres lançados nos autos acima sintetizados. Frise-se que o exame da diligência ao FNS/Denasus evidenciou que os documentos apresentados pelo ex-prefeito municipal ao Denasus são insuficientes para comprovar a boa e regular aplicação dos recursos retirados da conta específica.
29. Portanto, não tendo sido contestadas as imputações veiculadas na citação efetivada, permanecem caracterizadas as irregularidades apontadas nas conclusões do relatório completo do tomador de contas especial e na instrução inicial lançada por esta unidade técnica.
Individualização e exame da boa-fé na conduta das responsáveis
30. Conforme apontado pelo tomador de contas, a responsabilidade pela ausência de comprovação da regularidade de aplicação dos recursos nas unidades de saúde deve incidir sobre o secretário municipal de saúde. Cumpre observar que, conforme disposto no art. 9º, caput e III, da Lei 8.080/1990, é competência do secretário municipal de saúde a gestão do Sistema Único de Saúde (SUS) na esfera municipal.
31. O prefeito municipal, todavia, pode vir a responder por irregularidades na aplicação de recursos do Sistema Único de Saúde (SUS) caso delas participe ativamente. Nessa linha de compreensão, conquanto as normas em referência confiram embasamento à responsabilização do secretário municipal de saúde por irregularidades na aplicação de recursos do SUS transferidos ao município, não afastam a responsabilidade dos prefeitos.
32. Encontram-se na jurisprudência desta Corte de Contas diversos julgados nessa direção, destacando-se os Acórdão 10240/2017-TCU-Primeira Câmara - ministro-relator Vital do Rêgo, 2023/2018-TCU-Plenário - ministro-relator Bruno Dantas, 10857/2018-TCU-1ª Câmara – ministro-relator Augusto Sherman; 1422/2019-TCU-1ª Câmara - ministro-relator Walton Alencar Rodrigues; e 3564/2019 – TCU – 2ª Câmara – ministro-relator Aroldo Cedraz.
33. No caso em tela, a equipe de auditoria registrou (constatação 376278) que o gerenciamento do Fundo Municipal de Saúde de Itamari/BA, no período de gestão analisado, não foi executado somente pelo secretário municipal de Saúde, tendo sido praticados atos de gestão pelo então prefeito municipal, conforme evidenciados nos documentos relativos à realização de despesas relativos aos exercícios de 2011 e 2012.
34. Considerando a existência de elementos de prova nos autos da participação do ex-prefeito nas práticas ilícitas apuradas, mostram-se configurados os pressupostos para lhe sejam imputada responsabilidade pelo ilícito gerador do dano ao erário, em solidariedade com o titular da secretaria municipal de saúde, à época dos fatos.
35. Devidamente caracterizadas as responsabilidades e aberto o contraditório, verifica-se que os responsáveis optaram por manter-se silentes ante as imputações de irregularidade veiculadas na citação. Assim, ante a ausência de alegações de defesa e de indícios nesse sentido nos autos, não se pode reconhecer a presença de boa-fé em suas condutas.
36. Em tais circunstâncias, pode este Tribunal, desde logo, proferir o julgamento de mérito pela irregularidade das contas, conforme combinação dos §§ 2º e 6º do art. 202 do RI/TCU.
37. Esse entendimento está amparado em vasta jurisprudência desta Corte de Contas, a exemplo dos Acórdão 133/2015-TCU-Primeira Câmara (rel. min. Bruno Dantas) , 2455/2015-1ª Câmara (rel. min. Bruno Dantas) , 3604/2015-1ª Câmara (rel. min. Bruno Dantas) , 5070/2015-2ª Câmara (rel. ministro Substituto André de Carvalho) e 2424/2015-Plenário rel. min. Benjamin Zymler) .
Configuração da Prescrição da Pretensão Punitiva
38. Observa-se não ter se consumado, em relação aos ilícitos em debate, a prescrição da pretensão punitiva por parte do TCU que, nos termos do entendimento firmado no Acórdão 1441/2016-TCU-Plenário – rel. min. Benjamin Zymler, subordina-se ao prazo geral de prescrição indicado no art. 205 do Código Civil, qual seja, dez anos contados a partir da data de ocorrência da irregularidade sancionada, nos termos do art. 189 do Código Civil.
39. As irregularidades discutidas nesta TCE ocorreram nos exercícios de 2011 a 2013, portanto há menos de 10 anos, tendo sido interrompido o cômputo do prazo com o despacho que ordenou a citação dos responsáveis em 15/8/2018. Em tais circunstâncias, não se apresentam óbices à proposição de aplicação às responsáveis das sanções previstas na Lei 8.443/1992.
CONCLUSÃO
40. Conforme análise acima expendida, os responsáveis foram regularmente citados e permaneceram silentes no prazo fixado para oferta de defesa e não efetuaram o recolhimento do débito. Resta caracterizada, portanto, sua revelia quanto às imputações de ilícitos geradores de dano ao erário objeto desta TCE. 
41. As condutas do prefeito municipal e do secretário municipal de saúde à época dos fatos, detalhadas nos relatórios do Denasus, do tomador de contas e nas instruções desta Unidade Técnica, concorreram diretamente para a configuração dos ilícitos geradores de prejuízo ao erário, considerando que se desviaram dos princípios regentes da gestão administrativa ínsitos no art. 37, caput da e 70, parágrafo único da Constituição da República e nas normas legais que disciplinam a liquidação e pagamento de despesas e aplicação dos recursos do SUS.
42. Ante a ausência de alegações de defesa e de elementos probatórios que autorizem juízo de boa-fé nos atos de gestão examinados, conclui-se que as contas dos responsáveis devem ser julgadas irregulares, com a correspondente condenação ao ressarcimento dos débitos imputado na citação. Impõe-se, ainda, a proposição da aplicação da sanção pecuniária prevista no art. 57 da Lei 8.443/1992 em razão da gravidade dos ilícitos apurados e reprovabilidade das condutas.
43. Cabível, finalmente, a proposição de remessa de cópia dos elementos pertinentes ao Ministério Público da União, atendendo, assim, ao disposto no art. 16, § 3º, da Lei 8.443/1992 c/c o art. 209, § 7º, do RI/TCU.
PROPOSTA DE ENCAMINHAMENTO 
1. Diante do exposto, submetem-se os autos à consideração superior, propondo:
I) Considerar revéis, para todos os efeitos, os Srs. Josafá Ribeiro de Santana (CPF XXX.339.505-XX) e Waldson Carlos Alves Menezes (CPF XXX.986.005-XX) , dando-se prosseguimento ao processo, nos termos do art. 12, § 3º, da Lei 8.443/1992 c/c o art. 202, § 8º, do RI/TCU; 
II) Com fundamento nos arts. 1º, I, 16, III, ‘c’, da Lei 8.443/1992 c/c os arts. 19, caput, e 23, III, da mesma Lei, e com arts. 1º, I, 209, III e IV, 210 e 214, III, do RI/TCU, julgar irregulares as contas dos Srs. Josafá Ribeiro de Santana (CPF XXX.339.505-XX) e Waldson Carlos Alves Menezes (CPF XXX.986.005-XX) , condenando-os ao pagamento das quantias a seguir especificadas, com a fixação do prazo de quinze dias, a contar da notificação, para comprovarem, perante o Tribunal (art. 214, III, ‘a’, do RI/TCU) , o recolhimento da dívida aos cofres do Fundo Nacional de Saúde, atualizadas monetariamente e acrescidas dos juros de mora, calculados a partir das datas discriminadas até a data do recolhimento, e com o abatimento de valores acaso já satisfeitos, na forma prevista na legislação em vigor:
Débito:
	Data de ocorrência
	Valor original (R$) 

	10/1/2011
	3.128,75

	10/1/2011
	17.910,09

	10/1/2011
	5.262,38

	18/1/2011
	1.500,00

	20/1/2011
	1.000,00

	20/1/2011
	20.603,49

	20/1/2011
	11.600,00

	20/1/2011
	5.000,00

	20/1/2011
	2.185,38

	20/1/2011
	6.000,00

	28/1/2011
	500,00

	28/1/2011
	3.600,00

	28/1/2011
	2.720,00

	1/2/2011
	500,00

	1/2/2011
	2.750,00

	1/2/2011
	4.500,00

	8/2/2011
	500,00

	10/2/2011
	1.540,00

	18/2/2011
	2.692,42

	18/2/2011
	600,00

	18/2/2011
	3.000,00

	18/2/2011
	10.070,00

	24/2/2011
	600,00

	28/2/2011
	1.101,60

	28/2/2011
	2.345,00

	28/2/2011
	3.349,50

	28/2/2011
	600,00

	28/2/2011
	6.700,00

	28/2/2011
	2.655,00

	28/2/2011
	1.606,00

	28/2/2011
	2.408,00

	1/3/2011
	2.820,00

	1/3/2011
	5.016,00

	1/3/2011
	250,00

	1/3/2011
	3.430,00

	1/3/2011
	492,38

	2/3/2011
	1.662,00

	10/3/2011
	368,50

	15/3/2011
	13.498,35

	17/3/2011
	4.355,60

	17/3/2011
	3.000,00

	17/3/2011
	3.445,26

	17/3/2011
	3.522,10

	18/3/2011
	1.000,00

	18/3/2011
	2.000,00

	18/3/2011
	3.000,00

	18/3/2011
	370,00

	18/3/2011
	1.000,00

	18/3/2011
	4.570,00

	18/3/2011
	2.000,00

	21/3/2011
	20.000,00

	21/3/2011
	600,00

	21/3/2011
	500,00

	24/3/2011
	1.398,69

	24/3/2011
	300,00

	25/3/2011
	100,00

	11/4/2011
	13.097,20

	15/4/2011
	40.263,30

	13/5/2011
	3.200,00

	13/5/2011
	5.285,00

	13/5/2011
	2.500,00

	16/5/2011
	6.000,00

	16/5/2011
	1.242,00

	17/5/2011
	578,78

	18/5/2011
	2.942,00

	20/5/2011
	10.330,76

	20/5/2011
	7.000,00

	20/5/2011
	8.000,00

	20/5/2011
	6.235,20

	10/6/2011
	13.170,00

	21/6/2011
	4.000,00

	21/6/2011
	10.044,32

	21/6/2011
	20.379,34

	21/6/2011
	1.500,00

	22/6/2011
	3.240,00

	27/6/2011
	1.000,00

	12/7/2011
	1.000,00

	13/7/2011
	8.000,00

	13/7/2011
	650,00

	15/7/2011
	1.100,00

	15/7/2011
	2.000,00

	19/7/2011
	400,00

	20/7/2011
	20.500,00

	20/7/2011
	1.645,00

	22/7/2011
	20.900,00

	17/8/2011
	15.102,20

	19/8/2011
	39.025,02

	30/8/2011
	652,00

	23/11/2011
	38.020,50

	23/11/2011
	34.649,24

	24/11/2011
	5.000,00

	30/11/2011
	6.000,00

	30/11/2011
	5.900,00

	20/12/2011
	68.730,50

	20/12/2011
	5.300,00

	22/12/2011
	1.600,00

	22/12/2011
	8.000,00

	5/1/2012
	8.962,00

	6/1/2012
	1.500,00

	9/1/2012
	3.500,00

	9/1/2012
	6.000,00

	10/1/2012
	73.108,10

	10/2/2012
	22.303,10

	27/2/2012
	6.000,00

	27/2/2012
	3.250,00

	27/2/2012
	2.000,00

	27/2/2012
	1.500,00

	27/2/2012
	3.000,00

	7/3/2012
	1.500,00

	7/3/2012
	4.000,00

	7/3/2012
	13.555,00

	9/3/2012
	35.902,55

	16/3/2012
	4.400,00

	16/3/2012
	4.000,00

	22/3/2012
	5.000,00

	22/3/2012
	7.000,00

	22/3/2012
	3.000,00

	22/3/2012
	2.507,80

	22/3/2012
	500,00

	22/3/2012
	6.000,00

	22/3/2012
	800,00

	22/3/2012
	224,15

	22/3/2012
	2.700,00

	22/3/2012
	2.000,00

	22/3/2012
	1.000,00

	23/3/2012
	2.000,00

	23/3/2012
	7.000,00

	23/3/2012
	1.100,00

	27/3/2012
	2.000,00

	30/3/2012
	8.000,00

	10/4/2012
	19.700,00

	16/4/2012
	603,45

	17/4/2012
	4.721,99

	17/4/2012
	7.218,31

	17/4/2012
	750,00

	19/4/2012
	9.480,00

	19/4/2012
	1.828,00

	19/4/2012
	584,57

	19/4/2012
	339,00

	23/4/2012
	800,00

	23/4/2012
	338,04

	23/4/2012
	773,85

	23/4/2012
	450,00

	23/4/2012
	9.624,32

	23/4/2012
	3.000,00

	23/4/2012
	600,00

	23/4/2012
	6.000,00

	23/4/2012
	7.500,00

	23/4/2012
	280,00

	23/4/2012
	5.340,00

	23/4/2012
	2.000,00

	10/5/2012
	16.853,06

	18/5/2012
	1.300,00

	18/5/2012
	1.128,00

	18/5/2012
	2.000,00

	18/5/2012
	2.560,00

	25/5/2012
	10.170,00

	25/5/2012
	2.000,00

	25/5/2012
	1.500,00

	29/5/2012
	8.000,00

	29/5/2012
	508,24

	29/5/2012
	1.500,00

	29/5/2012
	3.000,00

	29/5/2012
	1.387,68

	29/5/2012
	1.000,00

	29/5/2012
	500,00

	30/5/2012
	1.000,00

	30/5/2012
	3.400,00

	1/6/2012
	6.872,00

	8/6/2012
	27.400,00

	22/6/2012
	56.972,20

	13/7/2012
	2.500,00

	13/7/2012
	16.500,00

	13/7/2012
	586,06

	13/7/2012
	150,00

	13/7/2012
	3.000,00

	13/7/2012
	1.300,00

	20/7/2012
	23.000,00

	20/7/2012
	7.500,00

	20/7/2012
	7.500,00

	20/7/2012
	21.653,54

	17/8/2012
	31.621,35

	21/8/2012
	1.199,50

	21/8/2012
	3.300,00

	21/8/2012
	3.000,00

	21/8/2012
	10.000,00

	21/8/2012
	17.180,47

	21/8/2012
	1.700,00

	21/8/2012
	8.000,00

	28/8/2012
	12.000,00

	28/8/2012
	700,00

	28/8/2012
	2.200,00

	12/9/2012
	16.900,00

	19/9/2012
	1.215,00

	19/9/2012
	35.010,50

	19/9/2012
	280,00

	24/9/2012
	3.000,00

	5/10/2012
	3.000,00

	17/10/2012
	1.500,00

	17/10/2012
	2.000,00

	18/10/2012
	77,35

	18/10/2012
	7.000,00

	18/10/2012
	390,45

	19/10/2012
	9.000,00

	19/10/2012
	20.902,50

	22/10/2012
	38.805,59

	22/11/2012
	227,58

	22/11/2012
	37.198,20

	26/11/2012
	10.800,00

	26/11/2012
	8.000,00

	26/11/2012
	6.000,00

	26/11/2012
	12.000,00

	11/12/2012
	18.355,25

	18/12/2012
	3.200,00

	18/12/2012
	18.585,00

	18/12/2012
	34.800,00

	20/12/2012
	11.600,00

	24/12/2012
	15.620,00

	28/12/2012
	3.000,00

	31/12/2012
	4.500,00

	30/3/2011
	6,90

	11/4/2011
	13,60

	11/4/2011
	20,50

	25/9/2012
	61,00

	28/9/2012
	39,50

	15/10/2012
	49,00

	31/10/2012
	2,00

	28/11/2012
	21,50

	14/12/2012
	122,00

	18/12/2012
	91,00

	7/1/2013
	10,80

	7/1/2013
	10,80

	7/1/2013
	10,80

	7/1/2013
	10,80

	7/1/2013
	10,80

	7/1/2013
	10,80

	7/1/2013
	10,80

	7/1/2013
	10,80

	7/1/2013
	10,80

	7/1/2013
	10,80

	7/1/2013
	10,80

	7/1/2013
	10,80

	7/1/2013
	10,80

III) aplicar aos responsáveis indicados no item II acima a multa prevista no art. 57 da Lei 8.443/1992 c/c o art. 267 do RI/TCU, com a fixação do prazo de quinze dias, a contar da notificação, para comprovar, perante o Tribunal (art. 214, III, ‘a’, do RI/TCU) , o recolhimento da dívida aos cofres do Tesouro Nacional, atualizada monetariamente desde a data do acórdão que vier a ser proferido até a do efetivo recolhimento, se for paga após o vencimento, na forma da legislação em vigor;
IV) Autorizar, desde logo, nos termos do art. 28, II, da Lei 8.443/1992 c/c o art. 219, II, do RI/TCU, a cobrança judicial da dívida caso não atendidas as notificações;
V) Autorizar, desde logo, com fundamento no art. 26, da Lei 8.443/1992 c/c o art. 217, do RI/TCU, caso seja do interesse dos responsáveis acima nominados, o parcelamento da dívida em até 36 parcelas, incidindo, sobre cada uma, os encargos legais devidos, sem prejuízo de alertá-la de que, caso opte por essa forma de pagamento, a falta de comprovação do recolhimento de qualquer parcela implicará o vencimento antecipado do saldo devedor, nos termos do art. 26, parágrafo único, e 59, da Lei 8.443/1992 c/c o art. 217, § 2º, do RI/TCU; e
VI) Encaminhar cópia da deliberação ao Procurador-Chefe da Procuradoria da República no Estado da Bahia, nos termos do § 3º do art. 16 da Lei 8.443/1992 c/c o § 7º do art. 209 do RI/TCU, para adoção das medidas que entender; e comunicar-lhe que o relatório e o voto que a fundamentarem podem ser acessados por meio do endereço eletrônico www.tcu.gov.br/acordaos e que, caso haja interesse, o Tribunal pode enviar-lhe cópia desses documentos sem qualquer custo.” (os destaques constam do texto original) 
O MP/TCU, representado pelo procurador Rodrigo Medeiros de Lima, manifestou-se conforme se segue[footnoteRef:3]: [3:  Peça 44.] 
“ (...) 
2. A auditoria identificou as seguintes irregularidades (peças 1-5) :
a) pagamento indevido de encargos bancários referentes à devolução de cheques sem a devida provisão de fundos da conta corrente 19.834-X FMS DE Itamari-FNS BLATB, agência Itamari 846-X do Banco do Brasil (constatação 376279 do relatório de auditoria 15437) ; e
b) não comprovação da boa e regular aplicação, em razão da não apresentação da documentação comprobatória das despesas realizadas, dos recursos financeiros componentes do Bloco da Atenção Básica transferidos pelo FNS ao FMS de Itamari/BA e depositados na conta corrente FNS BLATB 19.834-X, agência 846-X, do Banco do Brasil S/A, nos exercícios de 2011 e 2012 (constatação 376293 relatório de auditoria 15437) .
3. A constatação 376278 do relatório de auditoria do Denasus (p. 5 da peça 1) descreveu a seguinte evidência:
‘O titular da secretaria municipal de Saúde do município de Itamari/BA não atuava como gestor do Fundo Municipal de Saúde, figurando o prefeito municipal como ordenador das despesas em 100% dos processos de pagamento analisados dos exercícios de 2011 a 2012. Tal fato contraria as disposições do art. 9º, III, c/c o parágrafo 2º do art. 32 da Lei 8.080/90.’
4. Em face da supracitada constatação do Denasus, a Secretaria de Controle Externo de Tomada de Contas Especial (Secex-TCE) promoveu a citação do ex-gestor municipal e do ex-secretário de Saúde, fundamentando-se em jurisprudência desta Corte de Contas no sentido de que, embora a Lei 8.080/1990 confira embasamento à responsabilização do secretário municipal de saúde por irregularidades na aplicação dos recursos do Sistema Único de Saúde (SUS) transferidos a municípios, o prefeito pode vir a responder por irregularidades na aplicação de recursos do referido sistema, caso delas participe ativamente.
5. Diante da revelia dos responsáveis, não obstante devidamente citados, consoante comprovam os documentos às peças 29, 30, 31 e 33, a unidade instrutiva propôs, em pareceres uníssonos (peças 41 a 43) , entre outras medidas, o julgamento pela irregularidade das contas dos responsáveis, com condenação solidária ao pagamento dos débitos identificados nos autos, com aplicação da multa prevista no artigo 57 da Lei 8.443/1992.
***
6. Este representante do Ministério Público de Conta da União, manifesta-se parcialmente de acordo com o encaminhamento alvitrado pela unidade técnica, por entender que deve ser afastada a responsabilidade do então secretário municipal de saúde, pelas razões que se seguem.
7. Em que pese a previsão legal (Lei 8.080/1990) de que a gestão do SUS é competência do secretário municipal de saúde, vale ressaltar que há jurisprudência deste Tribunal de Contas no sentido de que, não havendo provas nos autos da participação do aludido agente público na gestão dos recursos, sua responsabilidade deve ser afastada, a exemplo das seguintes deliberações:
Acórdão 4785/2019-TCU-Primeira Câmara (ministro-substituto Marcos Bemquerer Costa) 
Enunciado
A presunção de corresponsabilidade do secretário municipal de saúde em relação à malversação de recursos do SUS (art. 9º, III, c/c art. 32, § 2º, da Lei 8.080/1990) é relativa e deve ser afastada na presença de evidências de que o gestor local de saúde não teve participação efetiva na gestão dos recursos.
Acórdãos 4.988/2018 (ministro Vital do Rêgo) e 2.211/2016 (ministro-substituto Augusto Sherman Cavalcanti) , ambos da 1ª Câmara, e 6.780/2017-2ª Câmara (ministro Vital do Rêgo) 
Enunciado
Inexistindo provas da atuação do secretário municipal de saúde na gestão de recursos do SUS, sua responsabilidade por eventuais irregularidades deve ser excluída, a despeito de a direção do SUS lhe ser atribuída, como regra, por força do art. 9º, III, da Lei 8.080/1990.
8. Assim, considerando a evidenciação pelo Denasus de que o então secretário municipal de saúde, Sr. Josafá Ribeiro de Santana, não era o responsável pela gestão dos recursos sob análise, este representante do Ministério Público de Contas da União manifesta-se no sentido de excluí-lo da presente relação processual, atribuindo-se a responsabilidade dos débitos apurados nos autos somente ao ex-prefeito Sr. Waldson Carlos Alves Menezes.”
É o relatório.

não há

Procurador Rodrigo Medeiros de Lima.

TOMADA DE CONTAS ESPECIAL. FUNDO NACIONAL DE SAÚDE. REPASSE FUNDO A FUNDO. IRREGULARIDADES NA REALIZAÇÃO DE DESPESAS COM RECURSOS FEDERAIS DO SISTEMA ÚNICO DE SAÚDE. CITAÇÃO. REVELIA. ACATAMENTO DA PROPOSTA DO MP/TCU DE EXCLUSÃO DA RESPONSABILIDADE DO EX-SECRETÁRIO DE SAÚDE. CONTAS IRREGULARES DO EX-PREFEITO. DÉBITO. MULTA. COMUNICAÇÕES.

TOMADA DE CONTAS ESPECIAL (TCE)

Secretaria de Controle Externo de Tomada de Contas Especial (Secex-TCE).

Cuidam os autos de tomada de contas especial instaurada pelo Fundo Nacional de Saúde (FNS) em desfavor dos ex-gestores do município de Itamari/BA, Sr. Josafá Ribeiro de Santana, ex-secretário municipal de Saúde (2/1/2009 a 1/1/2013) , e Sr. Waldson Carlos Alves Menezes, ex-prefeito (gestão 2009-2012) . O motivo da instauração foi a não comprovação da boa e regular aplicação dos recursos integrantes do bloco da atenção básica repassados pelo Fundo Nacional de Saúde (FNS) ao fundo municipal de saúde (FMS) do referido município, nos exercícios de 2011 e 2012.
O Departamento Nacional de Auditoria do SUS (Denasus) , após a realização de fiscalização no município, elaborou o relatório de auditoria Denasus 15437, no qual informou acerca da ocorrência das irregularidades sintetizadas a seguir[footnoteRef:2]: [2:  Peça 1-3.] 
a) ausência de documentação comprobatória de despesas referentes ao bloco de atenção básica, no valor total de R$ 1.625.262,60 - constatação 376293;
b) pagamentos indevidos de despesas com tarifas de devolução de cheques, no montante de R$ 567,40 - constatação 376279.
O tomador das contas[footnoteRef:3] concluiu pela existência de dano ao erário, de responsabilidade dos Srs. Waldson Carlos Alves Menezes e Josafá Ribeiro de Santana, e quantificou o débito no montante de R$ 1.625.830,00. O órgão de controle interno corroborou suas conclusões[footnoteRef:4]. [3:  Relatório de tomada de contas especial 195/2017, peça 15.]  [4:  Peças 16-18.] 
No âmbito desta Corte, validamente citados, os responsáveis não apresentaram alegações de defesa.
A Secex-TCE considerou os responsáveis revéis e propôs julgar suas contas irregulares, com imputação de débito e cominação da multa prevista no art. 57 da Lei 8.443/1992[footnoteRef:5]. [5:  Peças 41-43.] 
O MP/TCU, representado pelo procurador Rodrigo Medeiros de Lima, considerando a informação do Denasus de que o ex-secretário municipal de Saúde, Sr. Josafá Ribeiro de Santana, não era o responsável pela gestão dos recursos sob análise, manifestou-se no sentido de excluí-lo da presente relação processual, propondo a atribuição da responsabilidade dos débitos apurados nos autos somente ao ex-prefeito Sr. Waldson Carlos Alves Menezes[footnoteRef:6]. [6:  Peça 44.] 
II
Com efeito, assiste razão ao MP/TCU, quando propõe a exclusão do Sr. Josafá Ribeiro de Santana da presente relação processual, então secretário municipal de Saúde.
A jurisprudência do Tribunal é no sentido de que a presunção de responsabilidade do secretário municipal de Saúde em relação a irregularidades na gestão do SUS, de que trata o art. 9º, III c/c art. 32, § 2°, da Lei 8.080/1990, é relativa e deve ser afastada na presença de evidências de que o gestor local de saúde não teve participação efetiva na gestão dos recursos (Acórdão 4785/2019-TCU-Primeira Câmara, ministro relator Marcos Bemquerer; 6008/2014-TCU-1ª Câmara, ministro relator José Mucio Monteiro; 4988/2018-TCU-1ª Câmara, ministro relator Vital do Rêgo; 6780/2017-TCU-2ª Câmara, ministro relator Vital do Rêgo; 2211/2016-TCU-1ª Câmara, ministro relator Augusto Sherman) .
No caso em análise, a equipe do Denasus registrou no relatório de auditoria (constatação 376278) que “o titular da secretaria municipal de Saúde do município de Itamari/BA não atuava como gestor do fundo municipal de saúde, figurando o prefeito municipal como ordenador das despesas em 100% dos processos de pagamentos analisados dos exercícios de 2011 e 2012”[footnoteRef:7]. [7:  Peça 1, p. 5.] 
Assim, a responsabilidade pelas irregularidades demonstradas nos autos deve recair sobre o ex-prefeito, Sr. Waldson Carlos Alves Menezes.
No que tange à quantificação do débito, a unidade instrutiva concluiu, com acerto, que, quanto aos pagamentos de tarifas de devoluções de cheques por falta de provisão de fundos, no valor total de R$ 140,40, ocorridos em 7/1/2013 (portanto, quando já terminada a gestão do Sr. Waldson Carlos Alves Menezes) , o referido débito deve ser imputado ao ex-prefeito, uma vez que os fatos geradores de tais pagamentos (devolução de cheques) ocorreram ainda durante o período de sua gestão.
Cabe, portanto, considerar o Sr. Waldson Carlos Alves Menezes revel, para todos os efeitos, julgar irregulares suas contas, condenando-o ao pagamento de débito e da multa prevista no art. 57 da Lei 8.443/1992.
De acordo com os critérios fixados no Acórdão 1441/2016-TCU-Plenário, a pretensão punitiva desta Corte não está prescrita, uma vez que as irregularidades em questão ocorreram em 2011 entre 2013 e a citação foi ordenada em agosto de 2018[footnoteRef:8]. [8:  Peça 37.] 
***
Diante do exposto, manifesto-me pela aprovação do acórdão que ora submeto à apreciação deste Colegiado.
TCU, Sala das Sessões Ministro Luciano Brandão Alves de Souza, em 28 de janeiro de 2020.
Weder de Oliveira 
Relator